【裁判字號】    95,上易,19
【裁判日期】    950509
【裁判案由】    拆屋還地
【裁判全文】
臺灣高等法院臺中分院民事判決  95年度上易字第19號
上  訴  人  甲○○
訴訟代理人  陳浩華律師
複  代理人  丙○○
複  代理人  乙○○
被  上訴人  上能建設開發股份有限公司
法定代理人  丁○○
上列當事人間請求拆屋還地事件，上訴人對於中華民國94年11月
29日臺灣臺中地方法院94年度訴字第1443號第一審判決提起上訴
，本院於95年4月25日言詞辯論終結，判決如下：
    主  文
上訴及追加之訴均駁回。
第二審訴訟費用由上訴人負擔。
    事實及理由
甲、程序方面：
    按訴之變更或追加，非經他造同意，不得為之，但有民事訴
    訟法第255條第1項第2款至第6款情形者，不在此限，民事訴
    訟法第446條第1項定有明文，而民事訴訟法第255條第1項第
    2款係請求之基礎事實同一者。本件上訴人於原審原請求被
    上訴人應將坐落台中市○區○○○段2之242號土地及其上台
    中市○○○街○段142號（以下稱系爭大樓，即中港戰國策
    ）13樓之1，即同段建號11152天花樓板如附圖A所示部分（
    面積0.01公頃）返還上訴人，並將附圖所示B部分（面積0.0
    0005公頃）牆壁拆除。於本院上訴時以原審聲明為其先位請
    求，另追加備位聲明請求被上訴人應將坐落台中市○區○○
    ○段2之242號土地及其上台中市○○○街○段142號13樓之
    ，即同段建號11152天花樓板如附圖A所示部分（面積0.01公
    頃）返還共有人全體，並將附圖所示B部分（面積0.00005公
    頃）牆壁拆除，雖被上訴人不同意追加備位聲明，然上訴人
    先位及備位聲明之基礎事實均為主張被上訴人無權占用第13
    層頂樓樓板，基礎事實同一，依首開法條規定，自應准許之
    ，先此敘明。
乙、實體方面：
壹、上訴人起訴主張：坐落台中市○區○○○段2之242地號土地
    及其上台中市○○○街142號13樓之1，即同段第11152建號
    天花樓板如附件之A部分即13層頂樓樓板為上訴人所有，被
    上訴人未得上訴人同意而占有該部分，係屬無權占有，爰依
    民法第767條規定，請求被上訴人如附件A部分（面積0.01公
    頃）返還上訴人，並將附件B部分（面積0.0005公頃）牆壁
    拆除等語。
貳、被上訴人則以：本件上訴人所指之中港戰國策頂樓增建部分
    並非被上訴人公司所興建，而係由訴外人太尹建設開發股份
    有限公司（下稱太尹公司）於取得使用執照後所興建，系爭
    大樓於民國84年9月點交予中港戰國策住戶管理委員會（下
    稱管理委員會），管理委員會並與太尹公司簽訂點交協議確
    認書，約定雙方依84年8月19日之區分所有權人會議決議，
    就該增建之第14樓建築物部分各擁有一半永久使用權，並各
    自維護建物使用及安全，且13樓頂樓樓板即樓頂平台應屬全
    體區分所有權人所有等語，資為抗辯。
參、原審經審酌兩造所提出之攻擊防禦方法後，認上訴人既係戰
    國策大樓第13層之區分所有權人，其專有部分權利範圍，自
    僅及於樓頂板中心線以下，第13層頂板中心線以上之平台部
    分，應係全體戰國策大樓區分所有權人所共有，而非由上訴
    人專有；依民法第821條規定，上訴人回復共有物之請求，
    亦僅得為共有人全體之利益為之，而本件上訴人請求被上訴
    人逕將附圖所示第14層之建物拆除返還上訴人，於法不合，
    為無理由，從而判決駁回上訴人之訴。上訴人對原審判決不
    服提起上訴，於本院聲明：（一）先位訴之聲明：1.原判決
    廢棄。2.被上訴人應將坐落台中市○區○○○段2之242號土
    地其上門址台中市○○○街○段142號13樓之1，即同段建號
    11152號天花樓板如附圖A所示部分（面積0.01公頃）返還上
    訴人，並將附圖所示B部分（面積0.00005公頃）牆壁拆除。
    3.第一、二審訴訟費用由被上訴人負擔。（二）備位訴之聲
    明：1.被上訴人應將坐落台中市○區○○○段2之242號土地
    其上門址台中市○○○街○段142號頂樓陽台樓板如附圖A所
    示部分（面積0.01公頃）返還共有人全體，並將附圖所示B
    部分（面積0.00005公頃）牆壁拆除。2.第一、二審訴訟費
    用由被上訴人負擔。被上訴人於本院答辯聲明則為：（一）
    上訴駁回。（二）第二審訴訟費用由上訴人負擔。（上訴人
    對於原審駁回其對台中市○區○○○段2之242號土地之請求
    部分並未聲明不服，該部分應已確定。）
肆、不爭執之事實:
一、上訴人係戰國策大樓即台中市○○○街○段第142號13樓之1
    之所有權人。
二、被上訴人目前使用系爭戰國策大樓第13層頂樓樓板上之建物
    的一半如附圖所示Ａ、Ｂ部分。
伍、兩造之爭點:
一、系爭第13層頂樓樓板是否屬11152號建物所有人即上訴人所
    有？
二、被上訴人所提出之點交協議確認書是否真正？
三、被上訴人是否有權使用系爭第13層頂樓樓板上之建物？
陸、得心證之理由：
一、先位聲明部分：
    系爭第13層頂樓樓板是否屬11152號建物所有人即上訴人所
    有？
    按所有人對於無權占有或侵奪其所有物者，得請求返還之。
    對於妨害其所有權者，得請求除去之。有妨害其所有權之虞
    者，得請求防止之，民法第767條定有明文；又各共有人對
    於第三人，得就共有物之全部為本於所有權之請求。但回復
    共有物之請求，僅得為共有人全體之利益為之，民法第821
    條定有明文。本件上訴人主張其係戰國策大樓第13層華美西
    街1段第142號13樓之1之所有權人一節，業據提出建物登記
    謄本為證（參照原法院民事簡易庭94年度中簡字第1428號卷
    第6、7頁），並為被上訴人所不爭執，自可信為真實。惟該
    戰國策大樓於構造上、使用上均有明確界線而得區分為數部
    分，乃公寓大廈管理條例所規定之公寓大廈，該大樓於取得
    使用執照及辦理建物所有權第一次登記（保存登記）時，僅
    為地上13層、地下2層之建物，並無所謂地上第14層之建物
    存在，此有上訴人所提出之建物測量成果圖可證（參照原審
    卷第35、36頁）；而附圖所示之建物係第14層之建物，此有
    原審94年9月13日勘驗筆錄、測量成果圖可資佐證（參照原
    審卷第38～40、42、43頁），另經本院勘驗結果，系爭大樓
    之電梯可直達增建之14樓，制有勘驗筆錄及略圖在卷（本院
    卷第30、31頁），復為兩造所不爭執。換言之，附圖所示系
    爭第14層建物係建築於戰國策大樓之頂樓（第13層）頂板之
    上之平台。此第14層之建物係由何人所建築暫置不論，查共
    用之樓地板、天花板之牆壁應以中心線為界，各自管領其上
    下層專有部分之範圍，上訴人既係戰國策大樓第13層之區分
    所有權人，其專有部分權利範圍，自僅及於樓頂板中心線以
    下，第13層頂板中心線以上之平台部分，應係全體戰國策大
    樓區分所有權人所共有，而非由上訴人專有；依首開規定，
    上訴人回復共有物之請求，亦僅得為共有人全體之利益為之
    ，而本件上訴人請求被上訴人逕將附圖所示第14層之Ｂ部分
    返還上訴人，並將Ａ部分之牆壁拆除，於法不合，上訴人先
    位訴之聲明為無理由，應予駁回。
二、備位聲明部分：
（一）本件上訴人備位聲明係主張被上訴人無權占用系爭大樓之
      第14層樓板，而聲明：1.被上訴人應將坐落台中市○區○
      ○○段2之242號土地其上門址台中市○○○街○段142號
      頂樓陽台樓板如附圖A所示部分（面積0.01公頃）返還共
      有人全體，並將附圖所示B部分（面積0.00005公頃）牆壁
      拆除。然查如附圖所示Ａ部分係屬倉庫，而上訴人所指頂
      樓陽台樓板則為倉庫之地板，上訴人苟認被上訴人係無權
      占用Ａ部分之倉庫及Ｂ部分之牆壁，理應訴請被上訴人或
      其他具處分權人拆除Ａ部分之倉庫及Ｂ部分之牆壁後，再
      將Ａ、Ｂ部分所座落之第14層頂樓陽台樓板返還共有人全
      體，今上訴人僅請求頂樓陽台樓板如附圖A所示部分返還
      共有人全體，而未一併請求拆除第14層附圖A所示之建物
      ，而該建物有電梯、樓梯可通，於構造上、使用上有明確
      界線而得與其他區分所有部分分開，故非屬系爭大樓全體
      區分所有權人所有，此即如無權占用他人土地而興建之建
      物並非屬土地所有權人所有之道理同，該建物依法既無從
      「返還」區分所有權人全體，則上訴人就頂樓陽台樓板如
      附圖A所示部分之請求，將因附圖所示Ａ部分之建物仍存
      在，而無法執行樓板部分之返還，是以本院認姑不論被上
      訴人是否無權占用系爭大樓之14樓，上訴人此部分之聲明
      均無法達其訴訟之目的，而欠缺權利保護之必要，應予駁
      回。
（二）上訴人另請求被上訴人將14樓附圖所示B部分（面積0.000
      05公頃）牆壁拆除部分，因上訴人並未請求將該牆壁拆除
      後，將牆壁所座落之樓板返還全體共有人，而該第13層頂
      樓陽台樓板中心線以上之平台部分，應係全體戰國策大樓
      區分所有權人所共有，而非由上訴人專有已如上述，故此
      部分上訴人僅為自己請求，依法即有未合，應一併駁回。
柒、綜上所述，本件上訴人之先位聲明，為不足採，上訴人主張
    本於所有物返還請求權之法律關係，請求被上訴人將建號11
    152號天花樓板如附圖A所示部分（面積0.01公頃）返還上訴
    人，並將附圖所示B部分（面積0.00005公頃）牆壁拆除為無
    理由，不應准許。其假執行之聲請亦失所附麗，應併予駁回
    。原審為上訴人敗訴之判決，及駁回其假執行之聲請，並無
    不合。上訴意旨指摘原判決除確定部分外不當，求予廢棄改
    判，並為訴之追加均為無理由，應予駁回。
捌、本件事證已明，兩造其餘關於點交協議確認書是否真正、是
    否確有召開區分所有權人會議、被上訴人是否有權使用系爭
    第13層頂樓樓板上建物、第14層之加建部分是否危及系爭大
    樓安全及被上訴人有無繳交管理費之主張及攻擊防禦方法，
    均核與本件判決結果不生影響，不予一一論述，附此敘明。
據上論結，本件上訴及追加之訴均無理由，依民事訴訟法第449
條第1項、第78條，判決如主文。
中    華    民    國    95    年    5     月    9     日
                      民事第二庭審判長法  官  童有德
                                      法  官  謝說容
                                      法  官  蔡秉宸
以上正本係照原本作成。
不得上訴。
                                      書記官  吳宗玲
中    華    民    國    95    年    5     月    10    日
                                                      Ｈ


司法院資訊處製作；財團法人民間司法改革基金會備份。
